【裁判字號】    90,簡上,174
【裁判日期】    920214
【裁判案由】    確認本票債權不存在
【裁判全文】
臺灣臺中地方法院民事判決                    九十年度簡上字第一七四號
      上  訴  人    甯朝明
      訴訟代理人    吳瑞堯律師
      複  代理人    楊譜諺律師
      送達代收人    甲○○
      被  上訴人    乙○○
      訴訟代理人    王錦昌律師
      複  代理人    許曉怡律師
右當事人間請求確認本票債權不存在事件，上訴人對於中華民國八十九年十月二十七
日本院台中簡易庭八十九年度中簡字第一三五四號第一審判決提起上訴，本院判決如
左：
    主    文
上訴駁回。
第二審訴訟費用由上訴人負擔。
    事    實
甲、上訴人方面：
一、聲明：(1)原判決廢棄。右廢棄部分，被上訴人在第一審之訴駁回。
二、陳述：除與原判決記載相同者，茲予引用外，補稱：
  （一）系爭本票確為被上訴人所簽發，除於原審到庭作證之證人廖炯裕、蕭國滄、
        蔡允誠可資傳訊証明外，該本票上尚有被上訴人之簽名及指紋可資為佐証。
  （二）系爭本票之原因事實，乃為金錢借貸，而上訴人確有將本票上記載之金錢分
        次交付予被上訴人收受，被上訴人確係因收受該金錢，因而於上訴人所提出
        之字條上載明借貸金錢數字遞增或遞減，此於該紙條上均有被上訴人於所借
        金額後簽署全名可資證明。另證人廖炯裕、蕭國滄、蔡允誠於原審審理時，
        均證稱確有看到被上訴人向上訴人借錢之事實，且被上訴人當天很清醒，證
        詞互核一致。
  （三）查當天係證人等與被上訴人一起打球、喝酒後，因其中證人廖炯裕與上訴人
        為朋友關係，遂一起至上訴人家喝茶聊天，此並非上訴人主動邀約，另於上
        訴人家中，上訴人亦未主動提議賭博之事，原審判決事實之認定，顯然與事
        實不符。且在其等賭博之際，上訴人並未參與，亦未有抽頭營利之情事，如
        何能認定上訴人已立於賭場主持人之地位經營賭場？本件上訴人雖以住家為
        賭博場所，惟此乃一時一地之行為，上訴人本身並未作莊、抽頭分紅，亦未
        參與賭博，亦非以經營賭博為業，乃因朋友相聚賭博消遣，而單純借貸被上
        訴人金錢供其周轉，上訴人甚且需向第三人借款以便借被上訴人，故無立於
        賭場主人之地位提供以賭博為目的之資金之情形。
  （四）本件系爭本票並非為記載發票之年月日，僅發票之年月日記載方式係以「戳
        印」蓋上，依實務見解，被上訴人仍不得據此作為票載日期非發票時所書之
        抗辯。是以，被上訴人主張系爭本票未記載發票年月日，即應舉證證明當初
        系爭本票自始未記載發票日，否則難認其主張為真正。
  （五）本件乃單純上訴人與被上訴人間之借貸關係，而上訴人既已將本票上之記載
        之金錢交付予被上訴人收受，被上訴人亦確係因收受該金錢而簽發系爭本票
        ，則其提起本件訴訟，確認本票債權不存在，即無理由。
三、證據：援用第一審之立證方法，並聲請傳訊證人廖炯裕、張欽助。
乙、被上訴人方面：
一、聲明：求為判決駁回上訴。
二、陳述：除與原判決記載相同者，茲予引用外，補稱：
  （一）依證人廖炯裕、蕭國滄、蔡充誠於原審之證詞均無法證明系爭本票係被上訴
        人所簽發，本票上指紋經鑑定與被上訴人指紋卡之右拇指紋相符，然在空白
        票據上按指印之情形有多種，或係神智不清被人牽手按指印而不知，或係按
        指印之後，取消發票金額而中止，以及其他非發票行為之按指印均有可能，
        非必然為發票行為，是故，仍不能據此證明系爭本票即係被上訴人所簽發。
  （二）何況系爭本票二張之發票日「88.3.15」係以戳印蓋上，且與上訴人所主張
        簽發本票之日期不符，足以印證發票日之記載非被上訴人所為，而係趁被上
        訴人不省人事之際被上訴人印上指模後，才由上訴人事後以被上訴人名義完
        成發票行為，且故意避開賭博日期，錯亂事實真相。退步而言，系爭本票即
        係被上訴人簽發，依票據法第一百二十條規定，尚未製作完成，仍非票據，
        而無本票之效力。上訴人稱：「日期章是我自己蓋的，是蓋完後我才拿給被
        上訴人簽」等語，顯與情理有違。蓋若係如此，被上訴人於簽發系爭本票時
        ，必然發現其上日期之記載不符，除非被上訴人神智不清，否則不可能簽發
        系爭本票。
  （三）被上訴人未向上訴人借貸新台幣（下同）六百萬元，證人廖炯裕、蕭國滄於
        原審之証詞，對於被上訴人究竟借貸金額若干及如何交付借款等節，不但證
        人相互間之證詞南轅北轍，且與上訴人所供均迥然不同。上訴人稱有交付借
        款六百萬元云云，實不足採。
  （四）上訴人提出作為借據證明之字條一紙係上訴人自製之文書，與被上訴人無關
        ，其上未載明借貸關係，僅有一連串阿拉伯數目之記載，縱認該項數字之記
        載係金錢借與還之記載，但其增減之間動輒數佰萬、數拾萬，無從作為兩造
        間有借貸關係之佐證。兩造素昧平生，不可能一夜之間，無端貸借被上訴人
        六百萬元，上訴人主張不合情理。
  （五）上訴人自承在眾多賭客之中，其僅認識廖炯裕一人，其餘之人均不認識云云
        ，竟然以其住家，供一群與己不相識之眾人聚賭，並提供賭具，且在場調度
        賭金、貸放賭資，動輒數十百萬元，所為已非單純借貸金錢週轉，而顯係開
        設賭場為賭博主持人因而提供以賭博為目的之資金，故縱認系爭本票為被上
        訴人簽發，而該本票債權亦為兩造間以賭博為目的所借貸之賭金、賭債所變
        更之新債務，係屬脫法行為，上訴人不能因此取得系爭本票之請求權。
三、證據：援用第一審之證據方法。
丙、本院依上訴人聲請囑託內政部警政署刑事警察局鑑定系爭本票二張之指紋與被上
    訴人指紋卡是否相符。
    理      由
一、被上訴人起訴主張上訴人持有被上訴人簽發如附表所示本票二紙票面金額合計六
    百萬元，然該二紙本票係被上訴人於八十九年三月十三日應訴外人廖炯裕邀約同
    至台中市興農高爾夫球場打球，介紹被上訴人認識球友吳佶信、張欽助、許瑞松
    、葉鴻圖夫婦並安排餐敘飲酒，被上訴人嗣搭乘吳佶信之座車，上車後即不醒人
    事，直至當日深夜近十二時醒來，卻在一間房屋賭桌上，在場者廖炯裕、吳佶信
    之司機外，尚有一名喚「阿文」者（即上訴人）及四、五位陌生人，上訴人當場
    就很兇惡地對被上訴人表示，被上訴人欠伊六百萬元賭債，並握有被上訴人簽發
    如附表所示之本票二紙等語，因僅在被上訴人面前晃一下，故被上訴人無法詳知
    其內容及是否為被上訴人本人之字跡，事後上訴人屢以電話騷擾，並曾帶人至被
    上訴人住處恐嚇催討賭債，被上訴人其後雖至豐原市豐東派出所報案，因當時不
    知上訴人姓名，故不能成案，惟上開本票二紙既非被上訴人所簽發，且兩造間無
    其他債權關係存在，被上訴人自不負票據責任；縱被上訴人有簽發系爭本票二紙
    ，惟上訴人既負責賭客賭資調度，上訴人因簽賭而發票行為乃係違反公序良俗，
    依民法第七十一條、第七十二條之規定應為無效，詎上訴人竟持以聲請本院以八
    十九年度票字第四六０二號民事裁定准予強制執行，被上訴人自有受確認判決之
    法律上利益，爰依非訟事件法第一百零一條提起確認系爭本票債權不存在之訴。
二、上訴人抗辯：系爭本票二紙係被上訴人陸續借貸六百萬元所簽發交付，上訴人確
    已當場交付被上訴人如票面金額之金錢，有被上訴人簽寫之字據一紙及在場之證
    人廖炯裕、蔡允誠及蕭國滄可證。
三、法院之判斷
  （一）被上訴人主張上訴人持系爭本票二紙向本院聲請本票裁定准予強制執行之情
        ，業據被上訴人於原審提出本院八十九年度票字第四六０二號民事裁定影本
        一份為證，兩造對該本票債權存否復有爭執，則被上訴人提起本件確認之訴
        ，自有即受確認判決之法律上利益。
  （二）被上訴人否認系爭二紙本票為其所簽發，然經本院依上訴人之聲請，將系爭
        二紙本票原本及被上訴人於本院採集之指紋卡併送內政部警政署刑事警察局
        鑑定結果，認送鑑本票上指紋四枚，與被上訴人指紋卡上之右拇指指紋相符
        ，有該局鑑驗書一份附卷可稽；參以證人蕭國滄、蔡允誠於原審均證稱有看
        到被上訴人簽發本票等語，足認系爭本票應係被上訴人簽發無訛。又被上訴
        人陳稱：伊簽發本票時，已酒醉不醒人事等語，惟此為上訴人否認，自應由
        被上訴人就此變態之事實負舉證責任。惟查：系爭二紙本票之字跡，雖略為
        潦草，然字體清晰可辨，其上並載明國字發票金額及上訴人住址，不似酒醉
        銘酊之人所為，且證人廖炯裕於原審證稱：「原告（即被上訴人）借錢時意
        識是清楚，因他還向我要前幾天我們一起賭博我輸他之拾萬元」等語（見原
        審卷第四十三頁），即難認被上訴人上開主張為可採。至被上訴人提出其與
        訴外人張欽助之對話錄音及具名張欽助者於本院審理時寄送之聲明書，為上
        訴人否認其真正，而證人張欽助經傳不到，則該審判外之陳述，既未經本院
        於公開法庭鑑行證據調查程序，本院自無從採認。又被上訴人另主張系爭本
        票發票日期並非其所為，且與實際簽發日期不符，顯係偽造云云，然按發票
        日期與實際簽發日期不同，依票據為文義證券，應依票上記載為準，並非當
        然無效，且依系爭二紙本票業已填載發票人、面額並按捺指印後交付上訴人
        持有之情觀之，縱認被上訴人所稱發票日期非其所親為乙節屬實，衡諸常情
        ，亦可認被上訴人於交票時已有授權上訴人填載發票日完成票據行為之意，
        自難僅以其未親自於票上簽發日期即謂票據行為未完成。是本件上訴人主張
        系爭二紙本票為被上訴人簽發乙節，應屬可採。
  （三）然按消費借貸，因金錢或其他代替物之交付而生效力，民法第四百七十五條
        定有明文。又票據為無因證券，票據債權人就其取得票據之原因，固不負證
        明之責任，惟執票人既主張係票據發票人向伊借款而簽發交付，以為清償方
        法，債務人復抗辯其未收受借款，消費借貸並未成立，則就借款已交付事實
        ，即應由執票人負舉證責任（最高法院七十三年度第一次民事庭會議決議、
        八十五年度台上字第一九九０號判決可資參照）。本件上訴人既主張被上訴
        人向其借款而簽發系爭本票交付與伊，被上訴人復堅決否認有收受借款之事
        實，依前揭見解所示，自應由上訴人就確曾交付借款予被上訴人之事實，負
        舉證之責。經查，證人廖炯裕於原審證稱：「原告（即被上訴人）借好多次
        ，均現金借，整疊均是一千元鈔，原告不認識被告，原告要借錢時，我告訴
        他明天要還錢。被告沒在賭桌，原告沒向別人借，確實借多少我不清楚，借
        錢純為賭，原告有作莊，在場之另二位證人也有賭，大家輪作莊，一場一人
        約做五小時莊頭。我坐原告旁邊，每次均被告拿去給他，一疊拾萬，每次借
        之錢均在賭桌輸掉。中間沒有看原告向其他人借錢，但原告有贏有還被告二
        十萬、三十萬，還好幾次。其他人也有向被告借，均有借有還，原告究簽發
        幾張本票、借多少錢我不清楚。當天我簽三十二萬本票，後來現金還被告。
        ‧‧‧阿文當天約有一百萬現金，其他人約有幾十萬元‧‧‧當天我和原告
        向被告借錢，被告也有向其他賭客借錢借我們。」（見原審卷第四十三頁、
        四十四頁），證人蕭國滄證稱：「在被告家賭，被告當時沒玩，原告借多少
        不清楚，之前被告拿自己的一、二十萬元借原告，只有寫便條，錢是用橡皮
        筋圈捆，一次有借五萬至十萬不等」等語，證人蔡允誠證稱「在被告家賭，
        原告賭輸向被告私下借，在客廳原告向被告拿錢，被告借原告也是一萬、五
        萬、十萬借」等語，則依上開證人證詞，尚無從認定上訴人究交付若干款項
        予被上訴人，且就借款如何交付乙節，證人上開所證與上訴人於原審陳稱：
        「原告要借錢，會叫伊過去，看他輸多少，伊現場一千一千點給他‧‧‧」
        ，及本院時陳稱：「我當天身上有一百萬至二百萬左右，其他的錢是向蕭國
        滄及蔡允誠借的。當天我自己並無參與，我是一疊一疊算給他。一疊有十萬
        元也有五萬元。‧‧‧」等語，就款項於何處交付？一次交付若干？如何點
        算？等節互有出入，尚難採憑。再者，上訴人於原審時陳稱當天準備一百多
        萬現金，於本院調查時復改稱準備一百至二百萬元現金，其餘向蕭國滄及蔡
        允誠借的云云，惟依蕭國滄於原審證稱：「‧‧‧我帶二十幾萬，我共贏一
        百五十幾萬，被告尚欠我一百萬‧‧‧，阿文向我借一百三十幾萬‧‧‧」
        ，蔡允誠於原審證稱：「我原先帶十幾萬，共贏一百三十幾萬，實際只帶三
        十萬回去，餘款借阿文借給原告」，依此，加計蕭國滄、蔡允誠借予上訴人
        款項共約二百四十萬元，應不足六百萬元；且按被上訴人與廖炯裕、張欽助
        、吳佶信等人，乃係當日上午約至球場打球，至晚間始至上訴人家中打牌，
        則衡情渠等人身上應無身懷鉅款之理，此觀證人廖炯裕於原審陳稱：「阿文
        當天約有一百萬現金，其他人約有幾十萬元」等語甚明，依廖炯裕稱當天有
        八人一起賭牌九，除三位證人外，尚有兩造、張欽助、吳佶信等人，據此計
        算，扣除上訴人自備之一至二百萬元，其餘各人攜至現場之金額，應不足四
        百萬元，則上訴人何來六百萬元現金借貸予被上訴人？又上訴人提出之字條
        一紙，其上未載明借貸關係，僅有數字遞增或遞減之記載，難以作為兩造間
        有借貸關係及已交付借款之證明，除此之外，上訴人均不能就其確曾有交付
        六百萬借款予上訴人之事實，舉證以實其說，則其抗辯已如數交付借款予被
        上訴人云云，即難採信。
  （四）又縱認本件上訴人已有交付部分款項予被上訴人，惟查兩造及證人均一致陳
        稱當天係於上訴人家中玩牌賭博，上訴人雖未參與賭博，但以被上訴人一夜
        之間即積欠六百萬元，其餘證人亦證述輸贏在數十萬元至一百餘萬元之間，
        上訴人復自承提供賭客資金或為調度資金，並以其住家為賭場，及兩造自承
        素昧平生，並非熟識之情形下，上訴人竟於被上訴人賭輸連連之際，甘冒風
        險，或將其自稱之貸款，或另向他人借貸，浥注賭資予被上訴人，復參以上
        開所述，現場應無現金六百萬元，惟竟簽發面額六百萬元之本票交上訴人收
        執等情觀之，衡諸經驗法則，顯然本件系爭本票債權，應係上訴人立於賭場
        主持人之地位與被上訴人就賭博所生債務而得，並非基於借貸關係應可認定
        ，是上訴人抗辯系爭本票係因被上訴人向其借款所簽發云云，應無可採。
  （五）再按賭博為法令禁止之行為，其因該行為所生債之關係原無請求權可言，除
        有特別情形外，縱使經雙方同意以清償此項債務之方法而更為負擔其他新債
        務，亦屬脫法行為，仍不能因之而取得請求權，最高法院四十年度台上字第
        四二一號著有判例可資參照。如上所述，系爭本票債權並非單純之借貸關係
        ，而係被上訴人簽賭之賭債所變更之新債務，應屬脫法行為，依前揭判例意
        旨所示，上訴人亦無從因此而取得該本票請求權。從而，被上訴人據以提起
        本件訴訟，請求確認上訴人所執如附表所示之本票債權不存在，即無不合，
        應予准許。原審判決確認上訴人執有被上訴人簽發如附表示之本票二紙，對
        被上訴人之本票債權不存在，於法並無不合。上訴意旨指摘原判決不當，求
        予廢棄改判，為無理由，應予駁回其上訴。
據上論結，本件上訴為無理由，依民事訴訟法第四百三十六條之一第三項、第四百四
十九條第一項、第七十八條，判決如主文。
中      華      民      國    九十二    年      二      月    十四      日
                              臺灣臺中地方法院民事第一庭
~B審判長法官  林清鈞
~B法      官  許文碩
~B法      官  吳幸芬
右正本證明與原本無異。
如不服本判決，應於判決送達後廿日之不變期間內，以適用法規顯有錯誤為理由向本
院提出上訴狀（須按他造當事人之人數附繕本）。
中      華      民      國    九十二    年      二      月    十四      日
~B法院書記官
附表：本票二紙
 ┌───┬─────┬─────────┬─────┬─────┐
 │編號  │ 發票日   │票面金額（新台幣）│  到期日  │票據號碼  │
 ├───┼─────┼─────────┼─────┼─────┤
 │ 一   │ 88.3.15  │ 三百萬元         │  未載    │00000000  │
 ├───┼─────┼─────────┼─────┼─────┤
 │ 二   │ 88.3.15  │ 三百萬元         │  未載    │00000000  │
 └───┴─────┴─────────┴─────┴─────┘


司法院資訊處製作；財團法人民間司法改革基金會備份。
